【裁判字號】    94,訴,440
【裁判日期】    950920
【裁判案由】    確認本票債權不存在
【裁判全文】
臺灣苗栗地方法院民事簡易判決           94年度訴字第440號
原      告  丙○○
被      告  甲○○
上列當事人間請求確認本票債權不存在事件，本院於民國95年4
月11日言詞辯論終結，判決如下：
    主      文
確認被告對原告如附表所示本票之票據債權不存在。
訴訟費用由被告負擔。
    事實及理由
一、原告部分
（一）原告起訴主張：被告所持有以原告為發票人，如附表所示
      之本票1 紙（以下簡稱系爭本票），業經被告聲請本票裁
      定准予強制執行在案（本院94年度票字第712 號裁定）。
      惟原告並未簽發系爭本票，亦未授權他人簽發，系爭本票
      上發票人之印文，係屬偽造，並非真正，且原告與被告並
      不相識，無從發生債權債務關係，被告應就系爭本票之真
      正負舉證責任等語；為此訴請確認被告就其所持有系爭本
      票對原告之票據債權不存在。並聲明如主文第1 項所示。
（二）對被告所為抗辯之陳述
      系爭本票並非伊所簽發，訴外人乙○○即原告之子在外之
      行為並未經伊授權，與伊無關，且被告並無進入伊住處，
      如何能確定系爭本票係伊所簽發等語。
二、被告則辯稱：系爭本票乃原告為擔保乙○○積欠被告之債務
    而簽發的。乙○○前向被告借款新台幣（下同）180 萬元，
    至民國94年4 月底前僅償還30萬元，經被告催討，乙○○遂
    表示要請原告簽發票據做為擔保。嗣於同年4 月底5 月初，
    被告協同乙○○至原告住處，被告於門外等候，之後乙○○
    自原告住處內拿出系爭本票1 紙交予被告做為清償等語。並
    聲明：原告之訴駁回。
三、本院之判斷：
（一）按確認之訴，非原告有即受確認判決之法律上利益者不得
      提起，民事訴訟法第247 條定有明文。所謂即受確認判決
      之法律上利益，係指法律關係存否不明確，原告在法律上
      之地位有不安之狀態存在或受侵害之危險，而此種不安之
      狀態或危險，能以確認判決除去者而言。本件被告持原告
      所簽發之系爭本票向本院聲請准予強制執行，經本院以94
      年度票字第712 號本票裁定准許強制執行在案乙節，業經
      本院依職權調閱上開卷宗查核屬實。則被告自得隨時聲請
      強制執行，原告即有受強制執行之危險，此等危險自得依
      確認判決加以除去，是原告提起本件確認之訴，即有確認
      利益，合先敘明。
（二）按當事人主張有利於己之事實者，就其事實有舉證之責任
      ，民事訴訟法第277 條前段定有明文。而本票本身是否真
      實，即是否為發票人所作成，應由執票人負證明之責，故
      發票人主張本票係偽造，依非訟事件法第101 條第1 項規
      定，對執票人提起確認本票係偽造或本票債權不存在之訴
      者，應由執票人就本票為真正之事實，先負舉證責任（最
      高法院65年度第6 次民庭庭推總會決議意旨參照）。是被
      告雖為系爭本票之票據上債權人，就其取得票據之原因，
      不負證明之責任，惟發票人即原告既主張系爭本票非其本
      人所簽發，提起確認上開本票債權不存在之訴，即應由為
      執票人之被告就本票為真正之事實，負舉證責任。
（三）系爭本票係由訴外人乙○○交付予被告，且被告並未目睹
      原告有簽發系爭本票行為等情，業據被告自承（卷第26頁
      ）在卷，則系爭本票是否確為原告所簽發，已屬有疑。又
      原告已提出其印鑑證明在卷（影本卷第54頁，原本附於證
      物袋），本院再命原告提出該印鑑章印文5 枚，連同本件
      系爭本票及印鑑證明等一併先後送請法務部調查局、內政
      部警政署刑事警察局（下稱刑事警察局）鑑定系爭本票上
      之發票人印文與原告所提出之印鑑章是否同一，經法務部
      調查局95年7 月12日調科貳字第09500321420 號函覆：本
      票上「丙○○印」印文，印色不均勻，紋線特徵不明，無
      法鑑定等語；刑事警察局亦以95年8 月21日刑鑑字第0950
      120722號函覆：本票上「丙○○」印文紋線欠清晰，歉難
      認定等語在卷（卷第78、89頁）。故系爭本票已無從認定
      係為原告所簽發。再原告主張與被告素不相識，亦無積欠
      被告債務之事實，亦為被告所不爭執，則衡諸常情，原告
      尚無簽發票據交予被告之理。雖被告以原告同意為乙○○
      擔保債務而簽發系爭本票為由等語置辯，然此節已為原告
      所否認，且證人乙○○經本院合法傳訊而未到庭，被告亦
      陳稱已找不到證人乙○○，故被告所提之傳訊證人乙○○
      之證據方法已無法證明其抗辯為可採。此外，被告迄未舉
      證證明系爭本票確為原告所簽發即系爭本票係為真正，徒
      以乙○○為原告之子，所交付之系爭本票應為原告所簽發
      云云抗辯，顯不足取。故原告主張系爭本票並非其所簽發
      ，應堪採信。
（四）綜上所述，原告訴請確認被告所持有如附表所示之本票債
      權對原告不存在，為有理由，應予准許。
四、據上論結，本件原告之訴為有理由，依民事訴訟法第436 條
    第2項、第78條，判決如主文。
中    華    民    國    95    年    9    月    20     日
                  民事庭法  官  黃怡玲
以上正本係照原本作成。
如對本判決上訴，須於判決送達後20日內向本院提出上訴狀。
                        書記官  劉依緹
中    華    民    國    95    年    9     月    20    日
附表：
┌─────────┬─────────┬──────────┬─────────┐
│    發票年月日    │    到期年月日    │  票面金額（新台幣）│    票據號碼      │
├─────────┼─────────┼──────────┼─────────┤
│    94年6月2日    │  94年11月1日     │    150萬元         │   ＴＨ512776     │
└─────────┴─────────┴──────────┴─────────┘


司法院資訊處製作；財團法人民間司法改革基金會備份。
